臺灣臺北地方法院民事判決
111年度訴字第152號
原      告  古耀錦  
            古明龍  

共      同
訴訟代理人  曾益盛律師
            朱克云律師
被      告  許鴻奇  
            廖朝曆  
共      同
訴訟代理人  楊金順律師
複代理人    巫家佑律師
上列當事人間請求返還建物等事件，本院於民國111年10月13日
言詞辯論終結，判決如下：
    主      文
原告之訴及假執行之聲請均駁回。
訴訟費用由原告負擔。
    事實及理由
壹、程序方面：
一、按因不動產之物權或其分割或經界涉訟者，專屬不動產所在
    地之法院管轄。其他因不動產涉訟者，得由不動產所在地之
    法院管轄，民事訴訟法第10條定有明文。經查，原告基於民
    法第767條請求被告返還無權占有之臺北市○○區○○段0○段000
    0號建物（門牌號碼為臺北市○○區○○路000巷00號地下二層，
    下稱系爭2512號建物）如民事起訴狀附圖1及附圖2所示部分
    ，顯在行使系爭建物所有人之除去妨害請求權，自屬因不動
    產物權涉訟，應專屬系爭2512號建物所在地之法院即本院管
    轄，是本院就此自有管轄權。
二、次按訴狀送達後，原告不得將原訴變更或追加他訴，但擴張
    或減縮應受判決事項之聲明者，不在此限，民事訴訟法第25
    5條第1項第3款定有明文。經查，原告起訴時原訴之聲明為
    ：㈠被告許鴻奇應將系爭2512號建物如民事起訴狀附圖1標示
    部分騰空返還原告。㈡被告廖朝曆應將系爭2512號建物如民
    事起訴狀附圖2標示部分騰空返還原告。㈢許鴻奇應給付原告
    新臺幣（下同）12萬元及自本書狀繕本送達翌日起至清償日
    止，按週年利率5%計算之利息；並應自民國110年12月1日起
    至返還第1項聲明所示建物之日止，按月給付原告2,000元。
    ㈣廖朝曆應給付原告12萬元及自本書狀繕本送達翌日起至清
    償日止，按週年利率5%計算之利息；並應自110年12月1日起
    至返還第2項聲明所示建物之日止，按月給付原告2,000元（
    見本院卷第9頁至第10頁）。嗣臺北市松山地政事務所（下
    稱松山地政）前往實施測量並製作複丈成果圖(即附圖)，及
    因民事起訴狀繕本送達被告時間不同，而變更請求起訴前回
    溯5年相當於租金之不當得利之基準日為民事起訴狀繕本送
    達日，原告於111年4月22日提出民事準備狀變更訴之聲明如
    後述（見本院卷第173頁至第176頁）。核原告所為訴之聲明
    之變更，核屬減縮應受判決事項之聲明，依據前揭規定，尚
    無不合，應予准許。
貳、實體方面：
一、原告主張：
(一)原告為系爭2512號建物之所有權人，原告古耀錦權利範圍為
    2/3，原告古明龍權利範圍為1/3，先予敘明。系爭2512號建
    物與毗鄰之建物（門牌號碼臺北市○○街000號房屋地下二層
    ，即臺北市○○區○○段○○段○0000○號，下稱系爭2465號建物）
    打通作為東城郡秀地下停車場（下稱系爭停車場）使用，而
    系爭停車場設有東城郡秀地下停車場管理委員會（下稱東城
    郡秀管委會）負責統一維護管理，系爭停車場車位編號B2-3
    0及B2-31之停車位（下分稱B2-30車位及B2-31車位，合稱系
    爭車位）由許鴻奇及廖朝曆占有使用，而系爭車位部分面積
    位於系爭2512號建物內，依附圖可知，許鴻奇使用之B2-30
    車位占用系爭2512號建物面積為4.60平方公尺，廖朝曆使用
    之B2-31車位占用系爭2512號建物之面積為4.54平方公尺，
    是被告確有占用原告所有系爭2512號建物之事實存在。由被
    告自105年起繳納系爭車位之管理費予東城郡秀管委會，及1
    11年4月仍有停放車輛之情事，推定被告自105年起即持續占
    有系爭車位迄今，惟被告對系爭2512號建物並無合法使用權
    源，屬無權占有，故原告自得本於系爭2512號建物所有權人
    之地位，依民法第767條第1項前段規定請求被告將占用系爭
    2512號建物之部分騰空返還予原告，並依民法第179條及第1
    84條第1項前段規定請求無權占有期間相當於租金之不當得
    利或損害賠償。
(二)占有期間相當於租金之不當得利或損害賠償之計算標準如下
    ：依古耀錦110年10月將系爭停車場編號B2-27車位以租金每
    月5,000元出租予訴外人熊強科技光學有限公司，及被告使
    用之系爭車位占用系爭2512號建物範圍均小於停車位總面積
    之一半，原告爰以每月2,000元計算相當於租金之不當得利
    或損害賠償，自屬合理，是原告請求許鴻奇及廖朝曆各給付
    自起訴前回溯5年相當於租金之不當得利12萬元（計算式：
    每月租金2,000元×12個月×5年=12萬元），及自民事起訴狀
    繕本送達翌日起至分別返還系爭2512號建物如附圖編號30及
    31所示部分之日止，按月給付原告2,000元。
(三)為此，爰依民法第767條第1項前段、第179條及第184條第1
    項前段規定提起本件訴訟等語。並聲明：⒈許鴻奇應將系爭2
    512號建物如附圖車位編號30部分（面積為4.60平方公尺）
    騰空返還原告。⒉廖朝曆應將系爭2512號建物如附圖車位編
    號31部分（面積為4.54平方公尺）騰空返還原告。⒊許鴻奇
    應給付原告12萬元及自民事起訴狀繕本送達翌日起至清償日
    止，按週年利率5%計算之利息；並應自民事起訴狀繕本送達
    翌日起至返還第1項聲明所示建物之日止，按月給付原告2,0
    00元。⒋廖朝曆應給付原告12萬元及自民事起訴狀繕本送達
    翌日起至清償日止，按週年利率5%計算之利息；並應自民事
    起訴狀繕本送達翌日起至返還第2項聲明所示建物之日止，
    按月給付原告2,000元。⒌願供擔保，請准宣告假執行。
二、被告則以：系爭停車場編號B2-9及B2-31停車位為廖朝曆使
    用，另編號B2-10、B2-30停車位則為許鴻奇使用，為俗稱之
    子母車位，係建造時同一建商為兩毗鄰建物之地下停車場特
    約使用方式，屬分管契約無疑，全體區分所有權人自應受其
    拘束。系爭車位考量出入便利性，前後車位需屬同一車主，
    若非屬同一車主，則後車將無法自由駛出，當同時停放2輛
    汽車時，並無占用他人之停車格，而他人亦無法單獨使用該
    空間，且並未造成其他區分所有權人通行不便或其他任何損
    害，遂透過分管之方式使無土地所有權之被告得以物盡其用
    ，使用系爭車位，避免浪費停車空間，於法無違。況除系爭
    車位為被告所占有外，各共有人亦均按被證1之平面圖（下
    稱系爭平面圖）劃定停車位使用範圍，各自占有管理使用，
    互相容忍，對於他共有人使用、收益各自之停車位，彼此間
    亦未有所干涉，已歷有數十年，故應認系爭停車場之共有人
    間，已有按系爭平面圖及停車位使用資料所載內容分管之默
    示約定，而原告占有使用之系爭停車場編號B2-14、B2-15及
    B2-27車位，同樣未有土地所有權，與被告使用系爭車位之
    情況相同。從而，被告主張依分管契約有系爭車位之使用權
    ，即屬有據等語，資為抗辯。並聲明：㈠原告之訴駁回。㈡如
    受不利判決，被告願供擔保，請准宣告免為假執行。
三、系爭2512號建物為原告所有，古耀錦權利範圍2/3、古明龍
    權利範圍1/3，系爭2512號建物與毗鄰之系爭2465號建物，
    因地下二層原有共同壁，為加大使用空間，前將二棟建物間
    之共同壁拆除，規劃為系爭停車場使用，其中編號B2-30及B
    2-31之停車位分別由許鴻奇、廖朝曆占有使用等情，為兩造
    所不爭執，復有現場照片、建築改良物所有權狀、建物所有
    權狀在卷可稽（見本院卷第23頁至第29頁、第33頁至第35頁
    ），堪信為真。原告主張許鴻奇所占有使用之B2-30停車位
    占用系爭2512號建物如附圖所示編號30部分（面積4.6平方
    公尺）、廖朝曆占有使用之B2-31停車位占用系爭2512號建
    物如附圖所示編號31部分（面積4.54平方公尺），為無權占
    用，爰依民法767條第1項前段、民法第179條、第184條第1
    項前段，請求被告返還占用之系爭2512號建物，並給付占用
    期間相當租金之不當得利等語，為被告所否認，並以前詞置
    辯。茲說明得心證之理由如下：
(一)按以無權占有為原因，請求返還土地者，占有人對土地所有
    權存在之事實無爭執，而僅以非無權占有為抗辯者，土地所
    有權人對其土地被無權占有之事實無舉證責任，占有人自應
    就其取得占有係有正當權源之事實證明之（最高法院85年度
    台上字第1120號判決、92年度台上字第312號判決參照）。
    次按借用人應於契約所定期限屆滿時，返還借用物。未定期
    限者，應於依借貸之目的使用完畢時返還之。但經過相當時
    期，可推定借用人已使用完畢者，貸與人亦得為返還之請求
    ，為民法第470條第1項所明定。借貸目的使用完畢，借貸契
    約不待終止，即歸消滅。又借地通行未定有期限者，法院應
    斟酌雙方訂約時狀態、通行原因及經過時期並一切情形，以
    明其使用目的暨判斷借用人使用土地是否已完畢。且使用借
    貸成立之始，依其借貸目的可認除借用人外，貸與人尚允許
    其他得特定之人為使用者，依目的性限縮解釋原則，貸與人
    尚難認得任意為終止權之行使，以符當事人成立使用借貸之
    目的，最高法院109年度台上字第2407號判決意旨可資參照
    。再參按使用借貸契約，不以訂定書面為必要，倘貸與人對
    於借用人間占有管領其所有建物之事實，未予干涉並長期容
    忍，非不得認有默示之使用借貸契約存在。且所謂默示同意
    ，除表意人之舉動或其他情事，足以間接推知其有承諾之效
    果意思者外，倘單純之沈默，依交易上之慣例或特定人間之
    特別情事，在一般社會之通念，可認為有一定之意思表示者
    ，亦非不得謂為默示之意思表示，臺灣高等法院106年度重
    上字第818號判決意旨可資參照。　　　　
(二)系爭2512號建物係由訴外人黃大倫於81年3月13日為第一次
    登記，嗣於82年5月12日以買賣為原因登記在古耀錦名下，
    權利範圍2/3。嗣黃大倫再於83年9月14日將系爭建物1/3之
    權利範圍出售予訴外人黃潘玉梅，黃潘玉梅再於89年2月17
    日以買賣為原因移轉予訴外人張發，張發於92年4月23日以
    買賣為原因移轉予訴外人許健鋒，許健鋒於93年2月4日以買
    賣為原因移轉予訴外人葉婉華，葉婉華於94年1月3日移轉予
    訴外人梁碧芳，梁碧芳再於94年4月26日以買賣為原因移轉
    予古明龍，有系爭2512號建物異動索引可佐（見本院限閱卷
    ）。原告主張被告無權占用系爭2512號建物如附圖編號30、
    31部分等語，惟查，依古耀錦陳述：伊是跟前手黃大倫購買
    系爭2512號建物，古明龍部分是跟第四手梁碧芳購買。伊現
    在使用的停車位，除了編號14、15號外，也有使用一個子車
    位，就是編號27，27號停車位並無獨立的建號或權狀，伊大
    約從80幾年就開始使用，伊是先取得15號車位，然後兒子古
    明龍再跟梁碧芳買14號車位。27號是跟黃大倫買儲藏室。伊
    跟黃大倫買的儲藏室當初就是一個平面空間，伊不知道它的
    範圍在哪裡。後來規劃成停車空間，是由管委會去規劃等語
    （見本院卷第168頁至第170頁），經本院詢問：「（問：你
    個人購買的儲藏空間為何交由管委會規劃成地下室的停車空
    間？）答：因為當時伊沒有停車位，伊有兩部車，能夠多停
    一部車，伊當然願意。當初伊只有買15號停車位，為了能夠
    多停車空間，所以把後方儲藏室交由管委會規劃地下停車空
    間，編號27由伊使用等語（見本院卷第170頁）；復參系爭
    停車場位在系爭2512號建物、系爭2465號建物，僅有一機械
    升降梯，位置在系爭2465號建物內，而非在系爭2512號建物
    及其所坐落之永春段一小段第36地號土地上等情，有本院勘
    驗筆錄可稽（見本院卷第123頁至第127頁），綜合古耀錦所
    述及系爭停車場出入口可知，當初古耀錦向黃大倫購買之儲
    藏室即系爭2512號建物，古耀錦購買時即為一平面空間，古
    耀錦為了能多得一個停車位，便將系爭2512號建物之停車空
    間提供予東城郡秀管委會做規劃使用，且因系爭停車場之車
    輛出入口並非位在系爭2512號建物上，系爭2512號建物縱使
    做為停車空間，亦無對外之出入口可資使用，足認古耀錦確
    有將系爭2512號建物提供予東城郡秀管委會，與系爭2465號
    建物一併規劃使用，藉此換取多一個停車空間，古明龍為古
    耀錦之子，於94年間購買系爭2512號建物1/3權利範圍時，
    對於前情理應知悉，且長期亦未有反對之意思表示，依前所
    述，亦應認古明龍就系爭2512號建物提供予東城郡秀管委會
    做為系爭停車場使用，亦有默示同意。嗣東城郡秀管委會將
    系爭2512號建物、系爭2465號建物共同規劃成系爭停車場，
    其中古耀錦分得B2-14、B2-15及B2-27號車位，附圖編號30
    部分交由許鴻奇、編號31部分交由廖朝曆使用，有被告所提
    系爭平面圖、東城郡秀車位明細表可稽（見本院卷第49頁至
    第51頁、第99頁），而被告有定期繳納管理費予東城郡秀管
    委會，亦有108年度東城郡秀地下停車場費用收入支出明細
    可佐（見本院卷第55頁）。原告雖否認被證1即系爭平面圖
    之形式真正，然此部分業經證人羅木到庭證述：被證1系爭
    平面圖的編號與目前停車位實際情況相符等語（見本院卷第
    163頁），故此部分堪信為真。以上所述，足認被告2人使用
    附圖編號30、31部分之使用權源，來自於原告同意東城郡秀
    管委會使用系爭2512號建物，東城郡秀管委會再將附圖編號
    30、31部分交由被告2人使用，被告自屬有權占用，原告主
    張被告無權占用系爭2512號建物等語，難認有據。
(三)另觀之原告雖有系爭2465號建物所有權，然並無系爭2465號
    建物所坐落、臺北市○○區○○段○○段○00地號（下稱系爭37地
    號）土地所有權，而古耀錦所持有系爭2465建號之權利範圍
    僅117/10000、古明龍之權利範圍僅118/10000，相較於其他
    共有人之權利範圍至少均有282/10000以上（見限閱卷及本
    院卷第385頁至第392頁），原告持有系爭2465號建物之權利
    範圍甚小，且原告所有之系爭2512號建物面積僅為88.87平
    方公尺（見本院卷第393頁），則在原告就系爭2465號建物
    所占權利甚低之情況下，仍得使用B2-14、B2-15、B2-27共
    三個完整停車位，更足認原告確有將系爭2512號建物提供予
    東城群秀管委會使用，以換取可使用系爭2465建物，即系爭
    停車場之停車空間使用，此部分事實亦堪認定。
(四)再參系爭2465號建物之建造執照及使用執照上記載，地下二層係做為防空避難室兼停車場使用，而當初於建造時，臺北市○○區○○街000號建物（下稱系爭虎林街建物）地下一層及地下第二層與鄰地即臺北市○○區○○路000巷00號建物（下稱系爭松山路建物）所在之系爭36地號土地基地使用共同壁，由兩造共同施工，共同請領使用執照，並有檢附使用共同壁協定書等情，有80使字第345號使用執照存根、78建字第0278號建造執照存根、臺北市政府工務局建造執照附表(二)等資料在卷可佐（見本院卷第37頁至第41頁、第331頁至第333頁），而系爭2512號建物與系爭2465號建物地下二層確有共同壁遭拆除之情，亦有現場照片附卷足佐（見本院卷第47頁），更可認當初系爭2512號建物及系爭2465號建物，係拆除共同壁後一併規劃使用。復依證人即系爭2465號建物共有人羅木到庭證稱：伊是系爭虎林街建物住戶，廖朝曆車位在伊車位旁邊，伊的車位是8號。伊不認識古明龍，但認識古耀錦。古耀錦並沒有住在系爭虎林街建物內，但是古耀錦有地下室的車位，是14、15號，還有27號。伊當初是出賣編號9號、31號的停車位給廖朝曆。伊從交屋即81、82年間就開始使用B2-9號、B2-31號停車位，許鴻奇後面的子車位B2-30號車位原本也是伊所有。伊進來大樓居住後3、4年就把B2-9 號、B2-31號停車位賣給廖朝曆，之後也把B2-30號車位賣給許鴻奇。交屋時，停車位就已經劃好了。伊沒有去查證位在後方的子車位有沒有占到別人的土地。伊知道30、31號的車位是在系爭36地號土地上，但當時買房子建商已經把停車位劃好，所以伊認為是有權使用的。伊不知道建設公司是怎麼跟系爭36地號土地的地主談。據伊所知，系爭36地號土地是單獨一個使用執照，伊現在住系爭37地號土地也是一個單獨的使用執照，但是因為系爭36地號土地太小，沒有辦法做停車位使用。應該是系爭36地號土地第一手的起造人有跟建設公司達成協議，以編號28至32號的車位來交換前面14、15號（位在系爭37地號土地上的車位）來使用。且如果建商沒有跟系爭36地號土地地主達成協議，中間的牆不可能打掉。系爭停車場地下二樓停車空間有1個車輛出入口，位在系爭37地號土地上，古耀錦很早就開始使用系爭停車場，應該是90年左右，古耀錦曾經做過好幾屆的主委，也知道地下停車位的使用狀況，而且費用如何收，古耀錦一清二楚。古明龍何時開始使用地下車位伊不清楚。原告並無系爭37地號土地之所有權，但是有編號14、15號車位的建物所有權。伊是直接跟建商購買房屋及停車位的第一手屋主，伊購買時，地下二層停車場的情形就跟現在一樣，從伊購買房屋、停車位到現在，這中間地下二樓停車場有進行過一些施工，但都是油漆、保養之類的，並更動停車位位置、編號等語（見本院卷第162頁至第166頁）。是從前開建造執照之記載及羅木之證述可知，系爭2512號建物與系爭2465號建物確係共同規劃做為系爭停車場使用，亦即原告有將系爭2512號建物提供予東城郡秀管委會做為系爭停車場使用，應堪認定。
(五)原告雖主張縱認被告係基於使用借貸而占用系爭停車位，然
    原告已向被告為終止使用借貸之意思表示，被告亦應將附圖
    所示編號30、31占用部分返還等語。然本件依古耀錦所述，
    當初提供系爭2512號建物予東城群秀管委會使用之目的，係
    為能多取得系爭停車場之停車空間使用，而古耀錦嗣後確實
    多取得停車位使用，足認系爭2512號建物借予東城郡秀管委
    會使用之使用目的尚未完畢，借貸關係仍存在，亦即原告在
    尚未將多分得之停車位返還予東城群秀管委會前，原告自不
    得主張終止系爭2512號建物之借貸關係。原告另主張縱認兩
    造間有使用借貸關係，然被告未經原告同意允許第三人使用
    B2-30、B2-31停車位，則依民法第467條第2項、第472條第2
    款，被告未經貸與人同意允許第三人使用，貸與人亦得終止
    契約等語。然原告當初出借系爭2512號建物予東城郡秀管委
    會，由東城群秀管委會做為系爭停車場之規劃使用，原告以
    此可多分得位在系爭停車場內之停車空間，已於前述，是此
    部分原告係與東城郡秀管委會間就系爭2512號建物存在使用
    借貸關係，嗣東城郡秀管委會將B2-30號停車位、B2-31號停
    車位規劃予被告使用，而停車位重點在供人停放車輛，何人
    停放並非重點，亦即只要是取得有權占用人同意，本即可使
    用停車位，則依前揭說明，使用借貸成立之始，依其借貸目
    的可認除借用人外，貸與人尚允許其他得特定之人為使用者
    ，依目的性限縮解釋原則，貸與人尚難認得任意為終止權之
    行使，是被告嗣後將前開停車位交由何人使用，與原告無涉
    ，原告主張得依民法第472條第2款之規定終止使用借貸契約
    等語，亦屬無據。至被告抗辯係基於分管契約而占用系爭停
    車位等語，惟按數人區分一建築物，而各有其一部者，該建
    築物及其附屬物之共同部分，推定為各所有人之共有；共有
    物，除契約另有訂定外，由共有人共同管理之，民法第799
    條前段及第820條第1項定有明文。亦即分管契約係指共有人
    之間就共有物約定共有物之特定部分，由某共有人管理之，
    然本件被告非系爭2512號建物之共有人，故被告抗辯與原告
    間成立分管契約等語，難認有理，附此敘明。
四、綜合上述，原告與東城郡秀管委會間，就系爭2512號建物有
    成立使用借貸契約，亦即原告提供系爭2512號建物予東城郡
    秀管委會規劃為系爭停車場使用，原告因此可取得位在系爭
    2465號建號內之停車空間，且迄今使用借貸之目的尚未終止
    ，原告仍應受前開使用借貸契約之拘束，而被告係基於東城
    郡秀管委會分配而使用附圖編號30、31之停車空間，自屬有
    權占用。從而，原告主張依民法第767條第1項前段、第179
    條、第184條第1項前段規定，請求被告返還附圖所示編號30
    、31部分土地，及請求被告給付使用期間之不當得利等語，
    均為無理由，應予駁回。原告之訴既經駁回，其假執行之聲
    請即失所附麗，併予駁回。　　
五、本件事證已臻明確，兩造其餘攻擊防禦方法及證據，核與判
    決之結果不生影響，爰不一一論列，併此敘明。
六、訴訟費用負擔之依據：民事訴訟法第78條。
中　　華　　民　　國　　111 　年　　11　　月　　11　　日
                  民事第一庭   法　官　  賴淑萍
以上正本係照原本作成。
如對本判決上訴，須於判決送達後20日內向本院提出上訴狀。如
委任律師提起上訴者，應一併繳納上訴審裁判費。            
中　　華　　民　　國　　111 　年　　11　　月　　11　　日
                               書記官   黃怜瑄